最　高　行　政　法　院　判　決　　　　　　　　　　　九十三年度判字第三○號
　　上　訴　人　甲○○
　　被 上訴 人　財政部臺灣省南區國稅局
　　代　表　人　朱正雄
右當事人間因營業稅事件，上訴人對於中華民國九十一年九月十九日高雄高等行政法
院九十一年度訴字第八○號判決，提起上訴。本院判決如左：
　　主  文
上訴駁回。
上訴審訴訟費用由上訴人負擔。
　　理  由
一、本件原由高雄縣稅捐稽徵處代徵營業稅業務，自九十二年一月一日起回歸財政部
    臺灣省南區國稅局，自應由該局承受本件訴訟，合先明。
二、本件上訴人在原審起訴主張：涉嫌違反營業稅法案件謹依調查站筆錄，遽認上訴
    人違章，不無率斷，依本院三十九年判字第二號判例「．．．行政官署對於人民
    有所處罰，必須確實證明其違法之事實。倘不能確實證明違法事實之存在，其處
    罰即不能認為合法。」及臺灣地區各級稽徵機關處理違章漏稅及檢舉案件辦法第
    二十九條「審理人員對違章漏稅案件之審理，應注意人、時、地、事等要件，慎
    重查核，公正判斷。簽擬意見及適用法令均應具體明確，不得推測臆斷。．．．
    」。另按「．．．又除前開筆錄之外，原處分卷內其他證物，均未能證明上訴人
    已借用名義供○○○等人承包工程，是本件被上訴人所為認定，容有商榷餘地。
    三、綜上所述，本件被上訴人所為處分，尚有違誤．．．」本院九十年度判字第
    一六三一號判決參看。本件被上訴人係以上訴人經法務部調查局高雄縣調查站所
    查獲借用久隆土木包工業牌照承作工程案之談話筆錄，即認定上訴人未依法辦理
    營業登記，借牌開立發票，予以補稅裁罰，與上揭法令意旨有違，實有待商榷，
    為此訴請撤銷訴願決定及原處分之判決。
三、被上訴人則以：(一)按「營業人之總機構及其他固定營業場所，應於開始營業前，
    分別向主管稽徵機關申請營業登記」、「納稅義務人，有左列情形之一者，除追
    繳稅款外，按所漏稅額處一倍至十倍罰鍰，並得停止其營業：一、未依規定申請
    營業登記而營業者：．．．。」分別為行為時營業稅法第二十八條、第五十一條
    第一款所明定。(二)按「被告之自白固不得作為認定犯罪之唯一證據，而須以補強
    證據證明其確與事實相符，然茲所謂之補強證據，並非以證明犯罪構成要件之全
    部事實為必要，倘其得以佐證自白之犯罪非屬虛構，能予保障所自白事實之真實
    性，即已充分。又得據以佐證者，雖非直接可以推斷該被上訴人之實施犯罪，但
    以此項證據與被上訴人之自白為綜合判斷，若足以認定犯罪事實者，仍不得謂其
    非屬補強證據」最高法院七十三年台上字第五六三八號著有判例。上訴人於八十
    三年至八十六年間借用久隆土木包工業牌照承作橋頭鄉公所發包之工程計二十件
    ，未依行為時營業稅法辦理營業登記，期間營業額一九、九九五、四二八元，逃
    漏營業稅九九九、七七二元。按上訴人於八十八年四月二十八日在高雄縣調查站
    所作之談話筆錄坦承：「借久隆土木包工業牌照承作橋頭鄉公所工程計有仕和村
    三民路等道路改善工程、白樹村興樹路等道路改善工程、白米通芋寮道路改善工
    程、頂鹽村復興西路排水改善工程、橋頭鄉都市計畫二十四號道路工程、西林鐘
    內巷水溝及道路改善工程、神農巷水溝及道路改善工程、芋寮路忠孝路改善工程
    、橋頭村日銘商店水溝改善工程、新莊社區○○○○道路改善工程、東林村社區
    ○○○○道路改善工程、頂鹽村南北路水溝改善工程、頂鹽村通典路排水溝改善
    工程、頂鹽村通芋寮村水溝及道路改善工程、東林村頂頭巷水溝及道路改善工程
    、芋寮路水溝及道路改善工程、八十五年度橋頭村民大會小型工程、芋寮社區牌
    樓石材及浮雕工程、社區牌樓裝飾工程、芋林路改善工程等二十件工程，總金額
    約新台幣二、三千萬元。」，且久隆土木包工業之負責人蘇正雄於八十八年四月
    二十八日在高雄縣調查站所作之談話筆錄亦說明：「甲○○及．．．借我的久隆
    土木包工業牌照承作橋頭鄉公所工程要替我支付營業稅、營所稅及印花等稅捐費
    用，此外就沒有其他代價。」又查上訴人「承包橋頭鄉公所工程彙總表」，其八
    十四年度完工之神農巷水溝及道路改善工程、日銘商店水溝改善工程，及八十五
    年度橋頭村民大會小型工程金額分別為一、九一三、○○○元，一一一、○○○
    元，二八六、○○○元，合計二、三一○、○○○元，換算未含稅銷售額為二、
    一○○、○○○元，經查詢付款支票流向，公庫支票提示人為蘇正雄之兒子蘇俊
    弘、蘇正雄、久隆土木包工業，核與上訴人支付與久隆土木包工業之營業稅、營
    所稅、印花稅總計約二、○二二、三四二元相當。至於其他工程款之公庫支票，
    提兌人則為上訴人配偶利惠文，顯見本件實際承包商為上訴人無誤，惟其逃漏之
    承包工程金額（未含稅）應為二○、二二三、四二八元，原處分認定一九、九九
    五、四二八元顯然有誤。惟基於申請復查之結果，不得為更不利於行政救濟人之
    決定，是以，原處分補徵營業稅九九九、七七二元及處罰鍰二、九九九、三○○
    元，洵無違誤，訴訟理由委難採憑。(三)查本院九十年度判字第一六三一號判決，
    其證物僅調查筆錄外，卷內無其他證物證明，而本件上訴人為借用牌照之實際承
    包工程之營業人，除調查筆錄外，尚有查得上訴人承包工程之支票兌領情形及流
    向，足證明本案上訴人為工程實際承包人無誤，矧上訴人引述上開判決係涉嫌出
    借牌照之佣金收入，二者核屬不同案情，被上訴人認事用法並無不當，訴訟理由
    委難採憑。(四)證人富榮土木包工業負責人鍾新榮所述，曾向久隆土木包工業承包
    二到三項工程，其中頂鹽村復興西路排水改善工程之支票款由其兌領，係為承包
    二到三項工程之工程款，是否為上述工程，並不記得了，且承包工程均係依法開
    立發票給久隆土木包工業。惟據被上訴人媒體申報檔清單產出資料，富榮土木包
    工業於八十三年全年度開立給久隆土木包工業之銷貨發票僅有一筆金額四七六、
    一九○元，與其兌領支票金額一、四二八、○○○元不相當，顯無法證明該工程
    係由富榮土木包工業承包。(五)按上訴人於八十八年四月二十八日在高雄縣調查站
    所作之談話筆錄坦承：「借久隆土木包工業牌照承作橋頭鄉公所工程計有仕和村
    三民路等道路改善工程、白樹村興樹路等道路改善工程、白米通芋寮道路改善工
    程、頂鹽村復興西路排水改善工程、橋頭鄉都市計畫二十四號道路工程、西林鐘
    內巷水溝及道路改善工程、神農巷水溝及道路改善工程、芋寮路忠孝路改善工程
    、橋頭村日銘商店水溝改善工程、新莊社區○○○○道路改善工程、東林村社區
    ○○○○道路改善工程、頂鹽村南北路水溝改善工程、頂鹽村通典路排水溝改善
    工程、頂鹽村通芋寮村水溝及道路改善工程、東林村頂頭巷水溝及道路改善工程
    、芋寮路水溝及道路改善工程、八十五年度橋頭村民大會小型工程、芋寮社區牌
    樓石村及浮雕工程、社區牌樓裝飾工程、芋林路改善工程等二十件工程，總金額
    約新台幣二、三千萬元。」又久隆土木包工業之負責人蘇正雄調查筆錄中坦承「
    ．．．橋頭鄉工程彙整表所示工程中．．．，其餘我「打星號」之二十三處工程
    即是我將久隆土木包工業牌照借給富榮土木包工業負責人鍾新榮及隆泰土木包工
    業負責人甲○○（即上訴人，製作筆錄時已辦妥營業登記）得標之工程。」與證
    人富榮土木包工業鍾新榮君於庭上所述，向久隆土木包工業承包二到三項工程，
    餘二十項工程係由上訴人所承包，亦相吻合。(六)再者，據該調查站於鄉長辦公室
    搜索獲案之扣押私帳─承包商工程明細表，亦記載頂鹽村復興西路排水改善工程
    係由上訴人承包工程無誤。綜上所述，頂鹽村復興西路排水改善工程係由上訴人
    承包屬實無誤等語作為抗辯。
四、原審斟酌全辯論意旨及調查證據之結果以：(一)按「營業人之總機構及其他固定營
    業場所，應於開始營業前，分別向主管稽徵機關申請營業登記」、「納稅義務人
    ，有左列情形之一者，除追繳稅款外，按所漏稅額處一倍至十倍罰鍰，並得停止
    其營業：一、未依規定申請營業登記而營業者：．．．。」分別為行為時營業稅
    法第二十八條、第五十一條第一款所明定。(二)本件上訴人未依法辦理營業登記，
    擅自於八十三年至八十六年間借用久隆土木包工業牌照承作橋頭鄉公所發包之工
    程仕和村三民路道路改善工程等二十件，違章期間營業額一九、九九五、四二八
    元，逃漏營業稅九九九、七七二元等情，此有復查決定書附於原處分卷可稽。而
    上訴人提起本件訴訟係以其乃受僱久隆土木包工業，承作上開工程，並非向久隆
    土木包工業借用牌照承包該工程，無從事營業行為等語，資為爭執。(三)經查，上
    訴人雖主張其係受僱久隆土木包工業，承作上開工程云云，並提出八十三年至八
    十五年各類所得扣繳暨免扣繳憑單影本為證（附於訴願卷）。然據上訴人於原審
    行準備程序時陳稱：「（每月薪水）有時是看工程如果利潤較好，會多給一點，
    並沒有固定，大約平均都是二、三萬元左右。因為有時會有沒有賺錢的時候，他
    （指蘇正雄）就會減少給我。」、「（何時領薪水）不一定。要看工程完成的時
    間，並沒有固定的日子。」等語。而證人蘇正雄則證稱：「大概是八十四年時聘
    僱（上訴人）的。因為我當時工程很多，所以叫他來幫忙。」、「（薪水）一個
    月發三萬五千元。」等語。綜上二人所述，上訴人之薪資所得金額，及發薪水之
    時間，已不一致，且與上述扣繳憑單上所載上訴人所領之薪資所得八十三年為三
    ○○、○○○元、八十四年為一三五、○○○元、八十五年為四六○、○○○元
    亦不相符，況扣繳憑單乃係為報繳所得稅而製作，其實際有無支付扣繳憑單之款
    項，仍須有其他證據證明始得確定，而非有扣繳憑單即可證明確有支付憑單上所
    載之金額。則上訴人與證人蘇正雄就上訴人受僱之薪資所得及發薪時間，所為陳
    述既不一致，而上述扣繳憑單所載薪資金額又與二人所述不符，是上訴人主張受
    僱蘇正雄即久隆土木包工業，尚難採信。(四)次查，證人蘇正雄於八十八年四月二
    十八日在高雄縣調查站陳稱：「此橋頭鄉工程彙整表所示工程中，我在表上打勾
    之三十三件工程即是我以久隆土木包工業牌照親自得標並承作之橋頭鄉公所工程
    ，其餘我打星號之二十三處工程即是我將久隆土木包工業牌照借給富榮土木包工
    業負責人鍾新榮及隆泰土木包工業負責人甲○○得標承作之工程，惟究係由甲○
    ○或鍾新榮向我借牌承作，由於時間過久，要問他們才清楚。」、「甲○○及鍾
    新榮借我的久隆土木包工業牌照承作橋頭鄉公所工程要替我支付營業稅、營所稅
    及印花等稅捐費用，此外就沒有其他代價。」等語。而上訴人甲○○在高雄縣調
    查站亦坦承：「．．．八十三年起改向友人蘇正雄借渠久隆土木包工業牌承作橋
    頭鄉公所工程，．．．」、「我借久隆土木包工業牌照承作橋頭鄉公所工程計有
    仕和村三民路等道路改善工程、白樹村興樹路等道路改善工程、白米通芋寮道路
    改善工程、頂鹽村復興西路排水改善工程、橋頭鄉都市計畫二十四號道路工程、
    西林鐘內巷水溝及道路改善工程、神農巷水溝及道路改善工程、芋寮路忠孝路改
    善工程、橋頭村日銘商店水溝改善工程、新莊社區○○○○道路改善工程、東林
    村社區○○○○道路改善工程、頂鹽村南北路水溝改善工程、頂鹽村通典路排水
    溝改善工程、頂鹽村通芋寮村水溝及道路改善工程、東林村頂頭巷水溝及道路改
    善工程、芋寮路水溝及道路改善工程、八十五年度橋頭村民大會小型工程、芋寮
    社區牌樓石材及浮雕工程、芋寮社區牌樓裝飾工程、芋林路改善工程等二十件工
    程，總金額約新臺幣二、三千萬元。」等語，此有調查筆錄附於原處分卷足稽。
    參以上訴人及證人蘇正雄於原審行準備程序時亦坦承土木工程部分均由上訴人負
    責，包括標工程、找工人、買材料、領工程款、發工資等，從標工程至完工，均
    由上訴人負責，蘇正雄均未過問等情。且上述二十件工程之工程款，除頂鹽村復
    興西路排水改善工程、神農巷水溝及道路改善工程、橋頭村日銘商店水溝改善工
    程、八十五年度橋頭村民大會小型工程等四件工程外，其餘工程之工程款之公庫
    支票，均由上訴人之妻利惠文之銀行帳戶兌現，亦有轉帳收入傳票、高雄縣橋頭
    鄉公庫支票附於原處分卷可參，足見上訴人確有向久隆土木包工業借牌承包橋頭
    鄉公所土木工程。(五)又上述二十件工程之工程款，其中頂鹽村復興西路排水改善
    工程一、四二八、○○○元，由富榮土木包工業鍾新榮領取。據證人鍾新榮到庭
    證稱：「我有幫久隆公司（指久隆土木包工業）做幾項工程，所以他們給我公庫
    支票去領，是否是那一項工程（指上述工程），我不清楚。」、「（幫久隆做的
    工程）有橋頭鄉公所和縣政府的工程。」、「．．．因為我有做幾項工程，有可
    能他們剛好有領錢，就把支票交給我去領。．．．」等語。且上訴人於八十八年
    四月二十八日在高雄縣調查站陳稱：「橋頭鄉公所每一項工程給誰承包，都由鄉
    長李清福決定，通常李清福會親自或交待鄉公所技士戴溫或林貴興通知指定廠商
    承包，我承包前述工程即是李清福指定我承作，我接渠通知或渠透過技士戴溫或
    林貴興通知我承做鄉公所某工程時，我會到鄉公所技士處領標單，另通知二家廠
    商參與形式上之比價或公開比價作業。」等語，此有調查筆錄附於原處分卷可按
    。參以該調查站在橋頭鄉公所鄉長辦公室搜獲之包商工程明細表所載，頂鹽村復
    興西路排水改善工程即係指定由上訴人承包。且上訴人在調查站亦自承有承包上
    述工程，足見該工程確為上訴人所承包，而工程款則由富榮土木包工業鍾新榮領
    取，做為其承作久隆土木包工業之工程款，而上訴人支付該款項應係為向久隆土
    木包工業借牌之代價。至於神農巷水溝及道路改善工程之工程款一、九一三、○
    ○○元、橋頭村日銘商店水溝改善工程之工程款一一一、○○○元、八十五年度
    橋頭村民大會小型工程之工程款二八六、○○○元，分別為蘇俊弘、蘇正雄及久
    隆土木包工業提領。據證人蘇正雄到庭證稱：「（上開工程款）因為是我叫我兒
    子自己去做，我大兒子在農會工作，而我小兒子也有在我那裡工作，有時是我承
    包後，叫我兒子去做後，要我大兒子轉進帳戶內．．．」等語。而證人即蘇正雄
    之子蘇照凱（原名蘇俊弘）亦證稱：「（神農巷水溝及道路改善工程之工程款）
    因為我當時在農會上班，所以我弟弟就把沒有禁止背書轉讓的公庫支票交給我兌
    領比較方便。」等語。參以證人蘇正雄於調查站陳稱借牌須收百分之三．八之管
    理費；訴外人即鑫會營造有限公司負責人謝孟霖亦供稱其出借牌照有收取百分之
    四之管理費及百分之五之營業稅；訴外人即祐榮土木包工業負責人陳澄江亦證稱
    其出借牌照有收取百分之三之管理費及百分之五之營業稅，此有渠等調查筆錄附
    卷可稽，足見渠等土木包工業界借牌收費標準含管理費及營業稅合計不超過工程
    款百分之十。而本件被上訴人推估上述三筆工程款合計二、三一○、○○○元，
    而本件系爭二十件工程款依支票兌領金額合計為二一、二三四、六○○元，上開
    工程款換算成未含稅銷售額分別為二、二○○、○○○元、二○、二二三、四二
    八元，故上述三筆工程款（未含稅）約占系爭二十件工程款（未含稅）百分之十
    ，因而推斷上述三筆工程款應係上訴人借牌承包所給付久隆土木包工業之代價。
    然如上所述頂鹽村復興西路排水改善工程款一、四二八、○○○元係由鍾新榮領
    取，做為其承作久隆土木包工業之工程款，而上訴人支付該款項應係為向久隆土
    木包工業借牌之代價。則上述三筆工程款加上本件工程款（未含稅）為三、五五
    六、六○○元約占系爭二十件工程款（未含稅）百分之十七．六，遠超過業界借
    牌收費標準，而顯不相當，是被上訴人上開推論顯有不當。此外，復查無其他積
    極證據，足資證明上訴人確有承包上述三件工程，尚難僅憑上訴人在高雄縣調查
    站所為自白，即認定上訴人有承包上述三件工程。(六)、綜上所述，上訴人向久隆
    土木包工業借牌承包之工程及工程款（以支票兌領之金額為準）計有仕和村三民
    路等道路改善工程一、○四七、○○○元、白樹村興樹路等道路改善工程四七七
    、○○○元、白米通芋寮道路改善工程三八二、○○○元、頂鹽村復興西路排水
    改善工程一、四二八、○○○元、橋頭鄉都市計畫二十四號道路工程二、七六二
    、六○○元、西林鐘內巷水溝及道路改善工程一五八、○○○元、芋寮路忠孝路
    改善工程四七七、○○○元、新莊社區○○○○道路改善工程九五三、○○○元
    、東林村社區○○○○道路改善工程九五三、○○○元、頂鹽村南北路水溝改善
    工程一、九一二、○○○元、頂鹽村通典路排水溝改善工程七二七、○○○元、
    頂鹽村通芋寮村水溝及道路改善工程九五五、○○○元、東林村頂頭巷水溝及道
    路改善工程五七四、○○○元、芋寮路水溝及道路改善工程一、九一六、○○○
    元、芋寮社區牌樓石材及浮雕工程一、九一○、○○○元、芋寮社區牌樓裝飾工
    程一、九一○、○○○元、芋林路改善工程三八三、○○○元，合計一八、九二
    四、六○○元，未含稅之營業額為一八、○二三、四二八元，逃漏營業稅九○一
    、一七二元。本件上訴人未依法辦理營業登記，於八十三年至八十六年間借用久
    隆土木包工業牌照承作系爭工程，涉及逃漏稅，核其所為，難謂無故意。原處分
    核定上訴人逃漏營業稅額九○一、一七二元，並審酌其違章情節按所漏稅額處以
    三倍之罰鍰計二、七○三、五○○元（計至百元止），認事用法，並無違誤，訴
    願決定予以維持，亦無不合。上訴人就此部分求為撤銷，為無理由，因而為上訴
    人此部分敗訴之判決。
四、本院核原判決關於上訴人敗訴部分，依上開規定及說明，尚無違誤。上訴意旨仍
    執陳詞主張上訴人係久隆土木包工業員工，員工招攬業務給公司不等於借牌，就
    算借牌也不等於未依規定辦理營業登記，並以上訴人已將營業稅及管理費交付借
    牌之久隆土木包工業，由久隆土木包工業收款後依限申報繳納營業稅，足證上訴
    人之借牌行為並未逃漏營業稅，據以指摘原判決此部分違背法令，求為廢棄改判
    。然按「我國現行加值型營業稅係就各個銷售階段之加值額分別予以課稅之多階
    段銷售稅，各銷售階段之營業人皆為營業稅之納稅義務人。故該非交易對象之人
    是否已按其開立發票之金額報繳營業稅額，並不影響本件營業人補繳營業稅之義
    務。」此為本院最新之見解（參看本院八十七年七月份第一次庭長評事聯席會議
    決議）。上訴人以本件非交易對象之久隆土木包工業已按其銷貨金額報繳營業稅
    額，並不影響本件上訴人補繳營業稅之義務，上訴人仍有漏報營業稅之違章行為
    ，原判決此部分難謂有違背法令之可言。況原判決對上訴人係向久隆土木包工業
    借牌，並非久隆土木包工業員工及上訴人未依規定辦理營業登記而營業致逃漏營
    業稅之事實，均已詳予剖析論駁，上訴意旨無非上訴人持其主觀法律見解之歧異
    ，斤斤指摘，核無足取。從而本件上訴意旨難謂為有理由，應予駁回。
據上論結，本件上訴為無理由，爰依行政訴訟法第二百五十五條第一項、第九十八條
第三項前段，判決如主文。
中　　華　　民　　國　　九十三　　　年　　　　一　　　月　　　十五　　　日
                    最 高 行 政 法 院  第 二 庭
                                審 判 長 法  官　　　陳　石　獅
                                         法  官      劉  鑫  楨
                                         法  官　　　吳  明  鴻
                                         法  官　　　高  啟  燦
                                         法  官　　　黃　合　文
右  正  本  證  明  與  原  本  無  異
　　　　　　　　　　　　　　　　　　　　 法院書記官　張　雅　琴
中　　華　　民　　國　　九十三　　　年　　　二　　　　月　　　五　　　　日
